【裁判字號】    97,交訴,106
【裁判日期】    970905
【裁判案由】    肇事逃逸罪
【裁判全文】
臺灣臺中地方法院刑事判決             97年度交訴字第106號
公  訴  人  臺灣臺中地方法院檢察署檢察官
被      告  乙○○原名王麗雅.
                      2
                    國民
上列被告因肇事逃逸罪案件，經檢察官提起公訴（96年度撤緩偵
字第427號），本院判決如下：
    主    文
乙○○駕駛動力交通工具肇事，致人受傷而逃逸，處有期徒刑捌
月，減為有期徒刑肆月，如易科罰金，以銀元佰元即新臺幣玖
佰元折算壹日。緩刑貳年，並應於緩刑期內接受受理執行之地方
法院檢察署觀護人所舉辦之法治教育壹場次，緩刑期內付保護管
束。
    犯罪事實
一、乙○○於民國92年10月14日下午，駕駛其所有之車牌號碼3L
    －1406號自小客車（嗣於93年7月7日辦理過戶登記予莊美珠
    ），沿臺中市○○區○○路4 段由東北往西南方向行駛，於
    同日晚上6 時35分（起訴書誤載為30分）許，行經臺中市○○區○○路4段119號之中國石油加油站前方時，因前方塞車
    ，乃擬將該自小客車駛入右方之慢車道上，適有丙○○騎乘
    車牌號碼JGQ－107號重型機車，同向行駛於機車道上，乙○○本應注意變換車道時，應讓直行車先行，並注意安全距離
    ，且依當時天候晴、夜間有照明、路面乾燥、無缺陷、無障
    礙物，且視距良好，並無不能注意之特別情事，竟疏未注意
    慢車道上有丙○○所騎乘之機車，即貿然駛入慢車道，因而
    攔腰撞及丙○○所騎乘之機車，致丙○○人車倒地，受有頭
    部外傷、雙手雙腳及左臉多處擦傷之傷害，（過失傷害部分
    業據撤回告訴，並由檢察官另為不起訴處分）。詎乙○○明
    知已因駕車發生碰撞而肇事，有致人受傷之情形，竟未下車
    查看，對丙○○採取救護或其他必要措施，而另行起意，迅
    即駕車駛離現場，朝大雅路方向逃逸。惟因加油站員工甲○○在場目睹上開經過，乃記下乙○○所駕駛之自小客車車牌
    號碼後，提供予警方循線查悉上情。
二、案經臺中市警察局第五分局報告臺灣臺中地方法院檢察署檢
    察官偵查起訴。
    理    由
壹、證據能力部分：按被告以外之人於審判外之陳述，雖不符前
    4 條之規定，而經當事人於審判程序同意作為證據，法院審
    酌該言詞陳述或書面陳述作成時之情況，認為適當者，亦得
    為證據。當事人、代理人或辯護人於法院調查證據時，知有
    第159條第1項不得為證據之情形，而未於言詞辯論終結前聲
    明異議者，視為有前項之同意，刑事訴訟法第159條之5定有
    明文。經查，被害人丙○○、證人甲○○於警詢即偵查中之
    陳述，對被告而言，其性質雖屬傳聞證據，然其警詢筆錄之
    內容，業經本院審理時予以提示並告以要旨，且經檢察官及
    被告表示意見，當事人已知上述筆錄乃傳聞證據，均未於言
    詞辯論終結前對該筆錄內容異議，依前揭規定，擬制同意作
    為證據，本院審酌上開筆錄作成時，並無不當取供之情形，
    認為以之作為本案之證據亦屬適當，是被害人丙○○、證人
    甲○○於警詢及偵查中之陳述自具有證據能力，合先敘明。
貳、認定犯罪事實所憑證據及論罪科刑：
一、訊據被告乙○○固直承車牌號碼3L－1406號自小客車於本件
    案發之92年10月14日時係屬其所有等情，惟矢口否認有何肇
    事逃逸之犯行，辯稱：伊自92年初起，就與女性友人魏米敘
    同住，後來在案發那段時間，伊都住到廟裡面，該自小客車
    鑰匙就放在住處桌上，所以應該是魏米敘駕駛伊之自小客車
    肇事，否則就是證人甲○○記錯車牌號碼云云。經查：
  (一)上揭犯罪事實，業經證人即被害人丙○○於警詢及偵查中均
    證述：伊於案發當時騎乘機車沿文心路往臺中港路之方向行
    駛在慢車道，後來就有1 輛自小客車突然從快車道轉到慢車
    道攔腰撞到伊，致伊倒在地上，並受有頭部外傷、雙手雙腳
    及左臉多處擦傷之傷害，該自小客車撞到伊之後，並沒有停
    車，是路人將伊扶起來並送醫，至於該自小客車之逃逸方向
    ，伊並不清楚，伊只看到該自小客車係銀色等語（見臺灣臺
    中地方法院檢察署93年度偵字第289 號偵查卷宗【下稱偵卷
    】第4、5、23、24頁、同署94年度偵緝字第508 號偵查卷宗
    【下稱偵緝卷(一)】第15頁）、證人即在場目睹本件車禍發生
    經過之甲○○於警詢、偵查及本院審理時均證稱：伊於92年
    10月14日下午6時35分，在臺中市○○區○○路4段119 號中
    油加油站打工時，看到距離約10公尺處之文心路上有1 輛銀
    色、車牌號碼為3L－1406號之自小客車因為塞車，而由快車
    道轉入慢車道，就撞上1 輛正行駛在慢車道之機車，該自小
    客車於肇事後只停一下，就迅速從加油站出口處往大雅路方
    向直行逃逸等情（見偵卷第6頁、24頁、本院卷第112頁背面
    、第113 頁）均屬明確，且互核相符，並有道路交通事故現
    場圖、道路交通事故調查報告表(一)、(二)、車籍作業系統─查
    詢認可資料、汽（機）車過戶登記書、中國醫藥大學附設醫
    院診斷證明書各1份、車禍現場及被害人車損照片共計5張附
    卷可稽（見偵卷第8 至11頁、第14、52、56、58、59頁、偵
    緝卷(一)第115頁）；而堪認定。
  (二)被告雖於本院以前詞置辯，惟查：
  1.被告果係於本件案發當時，將上開自小客車出借予案外人魏
    米敘，抑或魏米敘有可能自行拿取該自小客車之鑰匙，而使
    用該自小客車，則被告理應於偵查中即提出此項有利於己之
    辯解，以供調查。然被告於偵查中始終未提及有魏米敘之人
    ，且於經本院通緝到案後訊問時猶供稱：「（問：那段時間
    有誰有可能開你的車子？）我不知道。我男朋友有可能會開
    。」云云（見本院卷第81頁），是被告辯稱可能係魏米敘駕
    駛上開自小客車肇事乙節，是否屬實，即有可疑。又被告並
    未能提供魏米敘之年籍資料或聯絡方式，以供本院傳訊；而
    本院經以司法院電子閘門系統及法務部戶役政連結作業系統
    查詢「魏米敘」之年籍資料，均顯示資料不存在等情，亦有
    個人基本資料查詢結果2份存卷可查（見本院卷第96、97頁
    ），準此，是否有被告所述「魏米敘」之人存在，更值懷疑
    。
  2.證人甲○○於偵查中結證稱：案發當時雖然已經接近晚上，
    但是有路燈，車牌號碼伊看的非常清楚等語（見偵卷第24頁
    ）；而被告所有之車牌號碼3L－1406號自小客車之顏色為銀
    色乙節，亦有前揭車籍作業系統─查詢認可資料可證，足證
    證人甲○○所證述之肇事車牌號碼與顏色，與被告所有上開
    自小客車之情形核屬一致，堪認證人甲○○於肇事當時所看
    見、記憶之車牌號碼，應屬無誤，於犯罪事實欄所載時、地
    ，與被害人丙○○之機車發生碰撞之自小客車，應係被告所
    有之車牌號碼3L－1406號自小客車無誤。
  3.另證人甲○○於偵查中復證稱：肇事之自小客車車上只有 1
    個人，是個女子，因為伊當時看到駕駛者之背面有留長髮等
    語（見偵卷第24頁、本院卷第113 頁）；而被告於偵查中亦
    供稱：伊於92年間，是留長髮，長度到腰際等語（見同署95
    年度偵緝字第594 號偵查卷宗【下稱偵緝卷(二)】第38頁），
    足證證人甲○○所證述駕車肇事後逃逸者之外觀，亦與被告
    一致。而證人甲○○與被告素不相識等情，業據證人甲○○
    於警詢證述無訛（見偵卷第6 頁背面），是證人甲○○應無
    知悉被告當時之髮型為何，進而構詞誣陷，故入被告於罪之
    可能。而被告始終未能就其於案發當時，係將上開自小客車
    交予何人使用，提出合理之說明，以供本院查核，是堪認本
    件駕車與被害人丙○○機車發生碰撞後，即行駕車逃逸之人
    ，應係被告，允無疑義。
  (三)綜上所述，被告上開所辯，應係事後卸責之詞，並無可採。
    本件事證明確，被告犯行堪以認定，應予以依法論科。
二、按刑法第185條之4之肇事逃逸罪，以處罰肇事後逃逸之駕駛
    人為目的，俾促使駕駛人於肇事後能對被害人即時救護，以
    減少死傷，是該罪之成立只以行為人有駕駛動力交通工具肇
    事，致人死傷而逃逸之事實為已足，至行為人對肇事有否過
    失，則非所問（最高法院92年度臺上字第6541號、94年度臺
    上字第2796、3380、3767號判決參照）。是以交通事故一旦
    發生，且發生人員傷亡之情況，不論撞人或被撞，甚或因其
    他事故而造成死傷，只要是在駕駛動力交通工具過程內所發
    生之傷害範圍，參與交通事故之駕駛人，即應負有救助之義
    務，任何駕駛人均不能逕自以被害人無明顯外傷等類之粗淺
    觀察，即離開車禍現場任由潛在之傷害擴大，此為刑法第18
    5條之4立法原因之一。本案被告於肇事後，被害人丙○○人
    車倒地受傷之情形下，即駕車離去，未對被害人丙○○採取
    任何救護或其他必要措施，顯與刑法第185條之4所欲規範之
    目的相符，故核被告所為，係犯刑法第185條之4駕駛動力交
    通工具肇事，致人受傷而逃逸罪。爰審酌被告肇事致被害人
    受傷後，竟未下車協助就醫或報警處理，反駕車加速駛離，
    且犯罪後又否認犯行，態度欠佳，惟念被害人受傷之程度尚
    非嚴重，且被告之子王國翔甫於本件案發3個月前之92年7月
    3 日意外死亡，致被告精神幾近崩潰，悲痛不已等情，業經
    被告於偵查中供明在卷（見偵緝卷(二)第38頁），並有法務部
    戶役政連結作業系統個人基本資料、全戶戶籍資料各1 份在
    卷可稽，足認被告於本件案發當時，尚未走出喪子之痛之陰
    影，心情仍未平復，而此亦應為被告發生本件犯行之主要因
    素等一切情狀，量處有期徒刑8 月。至蒞庭檢察官雖就被告
    具體求刑有期徒刑10月，惟本院審酌上開情節，認就被告量
    處如主文所示之刑，已足資懲儆，檢察官上開具體求刑，尚
    屬過重，併此敘明。又按中華民國96年罪犯減刑條例第5 條
    規定：「本條例施行前，經通緝而未於中華民國96年12月31
    日以前自動歸案接受偵查、審判或執行者，不得依本條例減
    刑。」，係指於該條例施行前經通緝，而未於所定限期內自
    動歸案者，不得依該條例減刑，如係於該條例施行前經通緝
    ，並於該條例施行前經緝獲到案者，應不受該條規定不得減
    刑之限制（最高法院81年度臺非字第12號判決意旨參照）。
    查本件被告之犯罪時間，係在96年4 月24日以前，且宣告刑
    均未逾有期徒刑1年6月，合於中華民國96年罪犯減刑條例第
    2條第1項第3 款之減刑條件，雖被告於偵查中曾經臺灣臺中
    地方法院檢察署2 度發布通緝，然分別於該條例實施前之94
    年4月3日、95年3月25日，即該條例施行（96年7月16日）前
    已通緝到案，依前揭說明，並無同條例第5 條之適用，而應
    依該條例規定減其宣告刑2分之1，即減為有期徒刑3 月又15
    日。又被告行為後，94年2月2日修正公布之刑法，業於95年
    7月1日施行，而被告行為時之刑法第41條第1 項前段規定：
    「犯最重本刑為5年以下有期徒刑以下之刑之罪，而受6個月
    以下有期徒刑或拘役之宣告，因身體、教育、職業、家庭之
    關係或其他正當事由，執行顯有困難者，得以1元以上3元以
    下折算1 日，易科罰金」；又被告行為時之易科罰金折算標
    準，修正前罰金罰鍰提高標準條例第2條前段（94年5月17日
    修正刪除）規定，就其原定數額提高為1百倍折算1日，則本
    件被告行為時之易科罰金折算標準，應以銀元3百元折算1日
    ，經折算為新臺幣後，應以新臺幣9百元折算為1日。惟95年
    7月1日施行之刑法第41條第1 項前段則規定：「犯最重本刑
    為5年以下有期徒刑以下之刑之罪，而受6個月以下有期徒刑
    或拘役之宣告者，得以新臺幣1千元、2千元或3千元折算1日
    ，易科罰金。」，比較修正前後之易科罰金折算標準，以95
    年7月1日修正公布施行前之規定，較有利於被告，爰依刑法
    第2條第1項前段之規定，適用修正前刑法第41條第1 項前段
    之規定，諭知易科罰金之折算標準。末查，被告前未曾因故
    意犯罪受有期徒刑以上刑之宣告等情，有臺灣高等法院被告
    前案科紀錄表及臺灣臺中地方法院檢察署刑案資料查註紀錄
    表各1份在卷可按，本院考量被告犯下本案時，有如前所述
    之特殊情狀存在，經此偵審教訓，當知所警惕，信無再犯之
    虞，本院認其所宣告之刑，以暫不執行為適當，依最高法院
    95年度第8次刑事庭會議決議，應依修正後刑法第74條第1項
    第1款，併予宣告緩刑2年，以啟自新，而觀後效。惟為使被
    告於緩刑期間內，能深知警惕，並導正其行為與法治之觀念
    ，避免其再度犯罪，爰命其於緩刑期間內，應接受受理執行
    之地方法院檢察署觀護人所舉辦之法治教育1 場次，併依刑
    法第93條第1項第2款之規定，諭知於緩刑期間內付保護管束
    。
三、被告雖聲請調取本件案發地點之路口監視錄影器畫面，然本
    案起訴時，距離案發時間已逾4 年，而超過路口監視錄影畫
    面留存之時間，是被告聲請調查證據部分，已無從調查，應
    予駁回，附此敘明。
據上論斷，應依刑事訴訟法第299條第1項前段，刑法第2條第1項
、第185條之4、第74條第1項第1款、第2項、第93條第1項第2 款
、修正前刑法第41條第1項前段，中華民國96年罪犯減刑條例第2
條第1項第3款、第7條、第9條，刑法施行法第1條之1第1項、第2
項前段，修正前罰金罰鍰提高標準條例第2條，判決如主文。
本案經檢察官丁○○到庭執行職務。
中    華    民    國    97    年    9     月    5     日
                  刑事第四庭  審判長法  官  唐光義
                                    法  官  洪挺梧
                                    法  官  郭妙俐
上正本證明與原本無異。
如不服本判決，應於收受送達後10日內向本院提出上訴書狀（應
敘述具體理由並附繕本）。
上訴書狀如未敘述理由，應於上訴期間屆滿後20日內補提理由書
於本院。
                                    書記官  廖鳳美
中    華    民    國    97    年    9     月    5     日
附錄論罪科刑法條
刑法第185條之4
駕駛動力交通工具肇事，致人死傷而逃逸者，處6月以上5年以下
有期徒刑。


司法院資訊處製作；財團法人民間司法改革基金會備份。
